ACORDAO-COMPLETO-2583075

ACÓRDÃO 3297/2023 ATA 13/2023 - SEGUNDA CÂMARA

VISTOS, relatados e discutidos estes autos, em que se aprecia pedido de reexame interposto por Jaciara Ponteiro de Assis Melo contra o Acórdão 5892/2021-TCU-Segunda Câmara, por meio do qual o Tribunal considerou ilegal a concessão de pensão civil instituída por Ângelo Francisco de Assis Melo,
ACORDAM os ministros do Tribunal de Contas da União, reunidos em sessão da Segunda Câmara, diante das razões expostas pelo Relator, e com fundamento no art. 48 da Lei 8.443/1992 c/c os arts. 285 e 286 do Regimento Interno, em:
9.1. conhecer do pedido de reexame e dar-lhe provimento parcial, de modo a tornar sem efeito os subitens 9.2 e 9.3.3 do Acórdão 5892/2021-TCU-Segunda Câmara em relação a Jaciara Ponteiro de Assis Melo;
9.2. determinar à Advocacia-Geral da União que:
9.2.1. emita novo ato de concessão em favor de Jaciara Ponteiro de Assis Melo, disponibilizando-o a este Tribunal, por meio do Sistema e-Pessoal, nos termos e prazos fixados na IN-TCU 78/2018;
9.2.2. nos termos do art. 21, inciso I, da IN-TCU 78/2018, disponibilize a este Tribunal, por meio do Sistema e-Pessoal, no prazo de 30 (trinta) dias contados da ciência, o comprovante da data em que a interessada tomar conhecimento desta decisão.

Pedido de reexame interposto contra acórdão que considerou ilegal o ato de concessão de pensão civil concomitante em favor de cônjuge e companheira do instituidor.

Segunda Câmara

Advocacia-Geral da União.

3. Recorrente: Jaciara Ponteiro de Assis Melo (XXX.419.514-XX).
3.1. Interessadas: Jaciara Ponteiro de Assis Melo (XXX.419.514-XX); Lindalgiza Silva de Oliveira (XXX.010.054-XX).

13.1. Ministros presentes: Augusto Nardes (na Presidência), Aroldo Cedraz, Vital do Rêgo e Jhonatan de Jesus (Relator).
13.2. Ministro-Substituto convocado: Marcos Bemquerer Costa.

LINDALGIZA SILVA DE OLIVEIRA

JHONATAN DE JESUS

Ministro-Substituto Marcos Bemquerer Costa.

Adoto como relatório a instrução da extinta Secretaria de Recursos, que contou com a anuência de seu corpo dirigente e do representante do Ministério Público junto ao TCU (peças 31 a 33) :
"INTRODUÇÃO	
1.	Trata-se de pedido de reexame interposto pela Sra. Jaciara Ponteiro de Assis Melo (peças 14-20) contra o Acórdão 5892/2021-TCU-Segunda Câmara (peça 8) .
1.1. A deliberação recorrida apresenta o seguinte teor:
'VISTOS, relatados e discutidos estes autos em que se examina ato de pensão civil instituído por Angelo Francisco de Assis Melo, ex-servidor da Advocacia-Geral da União.
ACORDAM os ministros do Tribunal de Contas da União, reunidos em sessão da 2ª Câmara, diante das razões expostas pelo relator e com fundamento no art. 71, inciso III, da Constituição Federal e nos arts. 1º, inciso V, e 39, inciso II, da Lei 8.443/1992, c/c os arts. 259, inciso II, 260, §§ 1º e 2º, do Regimento Interno/TCU, em:
9.1. considerar ilegal a concessão de pensão civil instituída por Angelo Francisco de Assis Melo, em favor de Jaciara Ponteiro de Assis Melo e Lindalgiza Silva de Oliveira, negando registro ao correspondente ato;
9.2. dispensar o ressarcimento das quantias indevidamente recebidas de boa-fé pelas interessadas, consoante o disposto no Enunciado 106 da Súmula de Jurisprudência do TCU.
9.3. determinar à Advocacia-Geral da União que:
9.3.1. no prazo de 15 (quinze) dias, a contar da ciência desta Deliberação, abstenha-se de realizar pagamentos decorrentes do ato impugnado, sujeitando-se a autoridade administrativa omissa à responsabilidade solidária, nos termos do art. 262, caput, do Regimento Interno/TCU;
9.3.2 dê ciência, no prazo de 15 (quinze) dias, a contar do recebimento da notificação deste Acórdão, do inteiro teor desta Deliberação às beneficiárias, encaminhando a este Tribunal, no prazo de 30 (trinta) dias, comprovante da referida ciência;
9.3.3. alerte às interessadas de que o efeito suspensivo proveniente da interposição de possíveis recursos perante o TCU não as exime da devolução dos valores percebidos indevidamente após a respectiva notificação, caso os recursos não sejam providos.' 
 (destacamos e sublinhamos) 
HISTÓRICO
2.	O Tribunal considerou ilegal o ato concessório de pensão civil em favor das Sras. Jaciara Ponteiro de Assis Melo, ora recorrente, e Lindalgiza Silva de Oliveira em decorrência da simultaneidade da concessão do benefício. A primeira na condição de cônjuge e a segunda na de companheira do instituidor.
2.1. A irregularidade decorreu da falta de comprovação nos autos de que a pensionista cônjuge estava separada de fato e de que a companheira convivia em união estável com o instituidor por ocasião do seu falecimento, bem assim de que ambas dependiam economicamente dele.
2.2. Inconformada, a Sra. Jaciara Ponteiro de Assis Melo interpôs o presente pedido de reexame, que se fundamenta nas alegações que, adiante, passar-se-á a relatar.
EXAME DE ADMISSIBILIDADE
3.	Reitera-se o exame preliminar de admissibilidade (peça 22) , ratificado à peça 26 pelo Excelentíssimo Senhor Ministro Bruno Dantas, que entendeu pelo conhecimento do recurso, uma vez que preenchidos os requisitos do art. 48 da Lei 8.443/1992, c/c os arts. 285 e 286, parágrafo único, do RI/TCU, suspendendo-se os efeitos aos itens 9.1, 9.3 e 9.3.1 do Acórdão 5892/2021-TCU-Segunda Câmara.
EXAME DE MÉRITO
4.	Constitui objeto do presente recurso analisar se é regular a pensão civil instituída por Angelo Francisco de Assis Melo em favor da Sra. Jaciara Ponteiro de Assis Melo.
5.	Da regularidade da pensão paga à pensionista na condição de cônjuge
5.1. A Sra. Jaciara Ponteiro de Assis Melo defende a regularidade da pensão civil que lhe foi concedida com base nas seguintes alegações:
5.2. ostenta a condição de dependente econômica do ex-servidor Angelo Francisco de Assis Melo desde 19/4/1995, quando passou a lhe pagar pensão alimentícia no percentual de 20% de seus proventos mensais, que foi paga até o óbito em 2014, em cumprimento à decisão judicial decorrente da ação que moveu para este fim específico;
5.3. nunca exerceu atividade remunerada com carteira assinada, pois o Sr. Angelo Francisco de Assis Melo jamais permitiu que trabalhasse durante os 14 anos de convivência, sendo que não se divorciaram e que sempre mantiveram 'bom convívio';
5.4. foi-lhe deferida a pensão civil, após o falecimento do instituidor, 'em meação com uma terceira pessoa, a qual requereu administrativamente o direito por declarar suposta união estável com ele';
5.5. é portadora de doenças e está com mais de 60 anos, sendo que não teve filhos com o de cujus; 
5.6. a pensão 'é sua única fonte de renda e precisa ser restaurada com urgência para que a mesma não passe por dificuldades';
5.7. seu direito à pensão está amparado em precedentes já consolidados nas Cortes Superiores, a exemplo do julgamento ocorrido no Tribunal Regional Federal da 4ª Região (TRF4 5004289 -25.2013.4.04.7003, Rel. Fernando Quadros da Silva) .
5.8. Pede, por fim, que, diante das provas carreadas aos autos, seja reconsiderada a deliberação prolatada, concedendo-se, por decorrência, o benefício de forma definitiva.
Análise:
6.	De início, convém trazer à baila excerto do voto condutor da deliberação recorrida (peça 9) :
'4. O benefício instituído por Angelo Francisco de Assis Melo contemplou duas beneficiárias concomitantemente, Jaciara Ponteiro de Assis Melo, na condição de cônjuge, e Lindalgiza Silva de Oliveira, na condição de companheira. Via de regra, o pagamento simultâneo de pensão civil a duas ou mais cônjuges/companheiras não encontra respaldo legal (v.g. Acórdão 528/2013-TCU-Primeira Câmara, relator Min. Walton Alencar Rodrigues e Acórdão 1174/2014-TCU-Primeira Câmara, relator Min. José Múcio) .
5. Sobre a concessão concomitante de pensão civil a cônjuge e companheira, a matéria já foi detidamente tratada em decisão de minha relatoria, Acórdão 1303/2019-TCU-Segunda Câmara, em que o Tribunal de Contas da União deliberou pela impossibilidade do benefício, ante a ausência de decisão judicial que reconheça a união estável com a companheira e a separação de fato entre o instituidor e a viúva. Transcrevo, in verbis, o seguinte trecho do voto condutor da Deliberação:
 (...) 
6. Desse modo, considerando que os elementos probatórios carreados aos autos não demonstram que o ex-servidor mantinha união estável com a Sra. Lindalgiza Silva de Oliveira quando de seu falecimento, bem como que não restou também demonstrada a separação de fato entre o instituidor e sua viúva, Sra. Jaciara Ponteiro de Assis Melo, além da inexistência de elementos capazes de demonstrar que eram dependentes econômicas do servidor, na linha dos pareceres emitidos nos autos, deve ser considerado ilegal o ato ora em análise, dispensando-se as interessadas do ressarcimento das importâncias indevidamente recebidas de boa-fé, conforme o teor da Súmula TCU nº 106.
7. Cabe determinar ao órgão de origem que dê ciência às beneficiárias acerca da presente deliberação, alertando-as de que o efeito suspensivo proveniente da interposição de eventuais recursos não as exime da devolução dos valores percebidos indevidamente após a respectiva notificação, caso esses não sejam providos.'
6.1. Nota-se que ato concessório de pensão civil de que trata estes autos foi considerado ilegal e negado registro pelo Tribunal em razão de os elementos carreados aos autos não demostrarem que o instituidor estava separado de fato da Sra. Jaciara Ponteiro de Assis Melo, ora recorrente, e que mantinha relação estável com a Sra. Lindalgiza Silva de Oliveira por ocasião de seu falecimento, bem assim de que ambas eram dependentes economicamente dele.
6.2. Ocorre que a Sra. Jaciara Ponteiro de Assis Melo, cuja cota-parte da pensão foi concedida na condição de cônjuge, apresenta documentos, inclusive decisão judicial (peças 15 e 18) , que demonstram que estava separada de fato do instituidor e que dependia economicamente dele, pois já recebia pensão alimentar por cerca de uma década quando do seu falecimento em 2014.   
6.3. À luz das próprias razões que levaram a deliberação recorrida não resta dúvidas de que a Sra. Jaciara Ponteiro de Assis Melo faz jus à pensão civil instituída pelo ex-servidor Angelo Francisco de Assis Melo. De todo modo, não é possível considerar legal e registrar o ato concessório destes autos, pois, apesar de ser regular a pensão no caso da recorrente, ainda permanece o vício em relação à Sra. Lindalgiza Silva de Oliveira, que também está contemplada no ato e não recorreu da deliberação do TCU, podendo o órgão de origem emitir outro ato concessório em favor da Sra. Jaciara Ponteiro de Assis Melo e submetê-lo a nova apreciação do Tribunal, a exemplo do que foi deliberado em relação ao ato concessório de pensão militar em favor das Sras. Iracema de Castro Kelemen e Yara Rangel de Castro Moricochi (Acórdão 6366/2020-TCU-Segunda Câmara) .   
6.4. Assim, podem ser acolhidas as alegações da recorrente, de modo a afastar a irregularidade na concessão da pensão em seu favor, mantendo, contudo, a ilegalidade e negativa de registro do ato concessório constante nos autos.  
CONCLUSÃO
7.	Em face da análise das razões recursais apresentadas, concluiu-se que foi comprovado que a Sra. Jaciara Ponteiro de Assis Melo faz jus à pensão civil instituída pelo ex-servidor Angelo Francisco de Assis Melo, cabendo ao órgão de origem emitir um novo ato concessório em seu favor e submetê-lo para nova apreciação do TCU.
7.1. Assim, foram trazidos aos autos argumentos que detenham o condão de modificar parcialmente o julgado de origem, Acórdão 5892/2021-TCU-Segunda Câmara, em relação à Sra. Jaciara Ponteiro de Assis Melo.
PROPOSTA DE ENCAMINHAMENTO
8.	Ante o exposto, submetem-se os autos à consideração superior, propondo-se, com fundamento no art. 48 da Lei 8.443/1992 c/c os artigos 285 e 286, parágrafo único, do RI/TCU:
a) conhecer do recurso e, no mérito, dar-lhe provimento parcial, de modo a tornar sem efeito os subitens 9.2. e 9.3.3. do Acórdão 5892/2021-TCU-Segunda Câmara em relação à Sra. Jaciara Ponteiro de Assis Melo;
b) esclarecer à Advocacia-Geral da União que poderá emitir novo ato de concessão em favor de Jaciara Ponteiro de Assis Melo, submetendo-o a este Tribunal, nos termos da IN/TCU 78/2018; e
c) informar a recorrente e demais interessados do acórdão a ser proferido, destacando que o relatório e o voto que o fundamentam podem ser acessados por meio do endereço eletrônico www.tcu.gov.br/acordaos."
É o relatório.

Carlson Valério Ferreira de Almeida (OAB/PE 27.104-D), representando Jaciara Ponteiro de Assis Melo.

Procurador Júlio Marcelo de Oliveira.

PEDIDO DE REEXAME. PENSÃO CIVIL. CONHECIMENTO. PROVIMENTO PARCIAL. DETERMINAÇÕES.

PENSÃO CIVIL (PCIV)

Unidade de Auditoria Especializada em Recursos (AudRecursos).

Trata-se de pedido de reexame interposto por Jaciara Ponteiro de Assis Melo contra o Acórdão 5892/2021-TCU-Segunda Câmara.
2. Essa deliberação avaliou a concessão de pensão civil concomitante em favor da recorrente e de Lindalgiza Silva de Oliveira, a primeira na condição de cônjuge de Ângelo Francisco de Assis Melo e a segunda, na de companheira desse instituidor.
3. Naquela ocasião, o TCU considerou ilegal o ato, porquanto não ficou demonstrado que, quando de seu falecimento, o ex-servidor da Advocacia-Geral da União havia se separado de fato de Jaciara Melo e que mantinha união estável com Lindalgiza de Oliveira; da mesma forma, não havia nos autos elementos capazes de demonstrar que ambas eram dependentes econômicas do servidor.
4. Irresignada com essa decisão, Jaciara Melo interpôs o presente pedido de reexame.
5. Em sua peça recursal, a viúva de Ângelo Francisco de Assis Melo apresentou decisão judicial (peças 15 e 18) , comprovando estar separada de fato do ex-servidor desde 1995 e dele receber pensão alimentar, em razão de o Poder Judiciário ter reconhecido a incapacidade de se manter economicamente. 
6. Em consequência, anuindo às conclusões da extinta Secretaria de Recursos e do Procurador Júlio Marcelo de Oliveira, entendo que deve ser dado provimento parcial ao recurso em análise, de modo a afastar a irregularidade na concessão da pensão em favor de Jaciara Ponteiro de Assis Melo. No entanto, por permanecer o vício em relação a Lindalgiza Silva de Oliveira, igualmente contemplada no ato original de pensão, este deve permanecer sendo considerado ilegal, devendo a Advocacia-Geral da União emitir novo ato concessório de pensão civil em favor da recorrente e submetê-lo à apreciação da Corte de Contas.
	Ante o exposto, voto por que este Colegiado aprove a minuta de acórdão que submeto à sua apreciação. 
TCU, Sala das Sessões, em 9 de maio de 2023.
Ministro JHONATAN DE JESUS 
Relator